臺北高等行政法院判決
　　　　　　　　　　　　　　　　　　 96年度訴字第02473號
　　　　　　　　　　　　　　　.
原　　　告　甲○○
被　　　告　內政部
代　表　人　乙○○部長）住同.
訴訟代理人　丙○○
　　　　　　丁○○兼送達代收.
上列當事人間因收回被徵收土地事件，原告不服行政院中華民國
96年8 月31日院臺訴字第0960086647號訴願決定，提起行政訴訟
。本院判決如下：
　　主  文
原告之訴駁回。
訴訟費用由原告負擔。
　　事  實
一、事實概要：
  (一)桃園縣龜山鄉公所（下稱龜山鄉公所）為辦理林口特定區都
    市計畫外13-30M道路工程（下稱系爭工程），需用坐落桃園
    縣龜山鄉○路○段大埔小段30-4地號等507 筆土地，由桃園
    縣政府報經臺灣省政府以民國（下同）80年5 月13日80府地
    2 字第62701 號函核准徵收及一併徵收其地上物，交由桃園
    縣政府以80年5 月14日80府地重字第86024 號公告（公告期
    間自80年5月15日起至同年6月14日止）。
  (二)原告於80年6 月13日提出異議，除以臺灣省政府未經踐行都
    市計畫變更程序即核准徵收，為違法，應予撤銷等情，對於
    徵收處分不服（該部分經原告循序提起行政訴訟，由本院91
    年度訴字第2866號判決駁回起訴，並經最高行政法院93年度
    判字第1015號判決駁回上訴。原告復行再審，先後經本院93
    年度再字第62號判決駁回再審之訴，及最高行政法院96年度
    判字第1635號判決駁回上訴）外，另陳述系爭工程徵收原告
    所有坐落桃園縣龜山鄉○路○段○路坑小段463-5 、463-6
    、463-7、467-5 、468-20、471 、471-1 、同段大埔小段
    458-27、458-29、459-5 、456-28、456-35、457-10、458-
    39、458-43地號15筆土地（下稱系爭15筆土地），未依核定
    計畫使用，且超過時限，應照原徵收價額由原告收回等語。
  (三)原告陳請收回被徵收土地部分，前曾以桃園縣政府為被告，
    訴經本院91年度訴字第1463號判決，認為訴願決定以原告未
    為收回之申請而不受理，顯有違誤，乃撤銷該訴願決定。之
    後經桃園縣政府擬具意見略謂：本件被徵收土地為都市○○
    道路用地，依徵收計畫書記載，經核准徵收之使用期限預定
    自96年10月開工，98年6 月完工，使用期限尚未屆至，且據
    龜山鄉公所95年11月1 日桃龜鄉城字第0950032676號函稱，
    徵收土地業已開闢道路完成使用，不合土地法第219 條及都
    市計畫法第83條得聲請收回之規定等情，以95年11月24日府
    地權字第0950344367號函，報經被告以95年12月6 日以台內
    地字第0950187236號函（下稱原處分）復同意不予發還系爭
    15筆土地，由桃園縣政府以95年12月7 日以府地權字第0950
    367841號函轉知原告。
  (四)原告不服原處分提起訴願，經行政院96年8 月31日院臺訴字
    第0960086647號訴願決定駁回後，遂向本院提起本件行政訴
    訟。
二、兩造聲明：
　(一)原告聲明：
    1.先位聲明：
      (1)訴願決定、原處分均撤銷。
      (2)被告應將系爭15筆土地，面積155.5621平方公尺由原告
        照徵收地價買回。
      (3)被告應就80年誤徵收桃園縣龜山鄉○路○段大埔小段45
        6-27、457-9 、458-30、458-36地號土地（下稱系爭4
        筆土地），補償原告損失新台幣（下同）2,231,900 元
        。
    2.備位聲明﹕
      (1)如因買回對公益有重大損害，被告應依開始使用土地
        時之徵收價（非等於公告價）4,583,793 元補償原告。
      (2)被告應補償原告精神耗損補償金5,000,000 元。
  (二)被告聲明：駁回原告之訴。
三、兩造之爭點：
    1.本件是否有行為時土地法第219 條第1 項第2 款「未依核
      准徵收原定興辦事業使用」，或都市計畫法第83條第2項
      「不依照核准計畫期限使用」之情事？
    2.原告請求損失補償，有無理由？
  (一)原告主張之理由：
    1.系爭15筆土地徵收後未依原核定時間開始使用：徵收土地
      應符合憲法第23條規定之必要性及正當性，本案土地非公
      共設施用地，未依都市計畫程序變更為公共設施用地即在
      80年辦理徵收，依土地法第219 條第1 項第1 款，應於補
      償費發放完畢屆滿1 年使用，即使用期限為81年6 月18日
      ，卻遲至96年10月始開工，98年6 月完工，期間並無法律
      授權，且徵收計畫書內容有明顯重大瑕疵，不合憲法第15
      條、第23條、第143 條、行政程序法第8 條規定，有違比
      例原則、平等原則，並具行政程序法第111 條第3 款、第
      7 款、第158 條無效情形。其剝奪人民財產權之處分，目
      的在避土地法219 條及都市計畫法第83條規定之適用，自
      屬無效。原告得隨時買回土地。原處分拒絕，牴觸憲法，
      違反比例原則，應予撤銷。
    2.系爭15筆土地於徵收後，未依原核定興辦事業使用：桃外
      13-30 米道路之目的，為聯結龜山、中正體育園區○○○
      ○路、林口交流道至台北之交通。惟工程分5 段5 期，最
      末段最末期止於私人科技園區，未至中正體育園區，中間
      又有墓園阻隔，無法經文化一路、林口交流道至台北，且
      最末300 公尺，引河川穿灌路中央，全線路中央西側有私
      人輸水管，路兩旁有電信及自來水管線，為商業使用，與
      原核定興辦事業有違，讓人懷疑徵收有無必要，是否為私
      人興業使用而開闢道路而無正當性。
    3.系爭15筆土地位於系爭工程第4 期，現仍施工中，被告於
      起訴後臨訟辯稱有第6 期工程，乃另行計畫徵收，與本件
      無關，不影響本案收回權之成立。原告於前案91年訴字第
      1463號一案已具體提出收回權，該案判決雖從程序上諭知
      原告勝訴，未為實體上判決，但已判斷原告收回權成立。
      原告早已行使收回權，無罹於時效情形。
    4.原告依土地徵收條例第9 條、第26條、第61條規定，自徵
      收公告日即80年5 月15日起，20年間有權收回系爭15筆土
      地。原告於95年10月20日向桃園縣政府申請收回，並未逾
      期。
    5.被告誤徵收系爭4 筆土地，雖以撤銷徵收返還原告，但原
      告已繳回補償金，其徵收不合法，且自徵收至撤銷徵收10
      餘年間，造成原告無法使用土地之損失，原告得依司法院
      釋字第400 、425 、440 號解釋，請求補償每日每平方公
      尺以20元計算之損失共2,231,900 元。
    6.依司法院釋字第534 號解釋，若系爭15筆土地已經使用為
      道路，成為不融通物，原告得請求比照開始使用時之徵收
      價額補償4,583,793 元。並得請求因而造成原告精神上耗
      損之補償金5,000,000 元。
  (二)被告主張之理由：
    1.本件聲請收回被徵收土地，依土地徵收條例第61條規定，
      應適用同條例施行前之土地法第219 條及都市計畫法第83
      條規定。系爭15筆土地前經台灣省政府80年5 月13日80府
      地二字第6270 1號函准予徵收，係依都市計畫法徵收之公
      共設施保留地，依土地徵收計畫書所載計畫進度：「預定
      96 年10 月開工，98年6 月完工」，未屆至其呈經核准之
      計畫期限，且據需地機關龜山鄉公所95年11月1 日桃龜鄉
      城字第0950032676號函報其位址已開闢道路完成，顯不符
      土地法第219 條及都市計畫法第83條得聲請收回之規定，
      桃園縣政府以95年11月24日府地權字第0950344367號函擬
      具不予同意之意見報被告核定，經被告95年12月6 日台內
      地字第0950187236號函同意不予發還，依法並無違誤。
    2.查林口特定區外13-30M道路依林口特定區計畫（第1 次通
      盤檢討）書記載，係為配合現況與建立完整之聯外道路系
      統，於75年6 月12日經內政部都市計畫委員會第296 次會
      審查通過變更為道路用地，桃園縣政府於75年10月30日發
      布實施在案。又需用土地人桃園縣龜山鄉公所於取得徵收
      用地後，因財源困窘且道路全長達5200公尺，為辦理道路
      開闢，遂逐年分段編列工程施工預算，並將該工程分為6
      期，第1 期（88年8 月31日開工，90年8 月31日完工）、
      第2 期（89年12月12日開工，91年5 月14日完工）、第3
      期（91年3 月26日開工，92年11月30日完工）、第4 期（
      93年6 月9 日開工，95年2 月16日完工）、第5 期（88年
      8 月31日開工，91年4 月24日完工）工程均已順利完工，
      另第6 期工程（工五段至體育園區，長500 公尺）亦於96
      年3 月5 日開工，與原告所稱本案工程僅分5 期且並未依
      計畫開闢至中正體育園區情形不符。又原告申請收回之系
      爭15筆土地係坐落第4 期工程範圍，業於95年2 月16日開
      闢道路完成，原告指稱有延宕開始使用及未依原核定興辦
      事業使用之情形，並非事實，不足採信。
    3.原告針對訴外已辦理撤銷徵收土地附帶請求損失補償（先
      位聲明第3 項）乙節，因屬另一事件，與本案土地收回無
      涉，原告之訴為無理由。
    理  由
一、原告起訴主張：原告所有系爭15筆土地於80年間被徵收，徵
    收計畫定為10餘年後之96年10月始開工，98年6 月完工，顯
    無必要性及正當性，有重大明顯瑕疵，徵收處分為無效。且
    徵收後需地機關久不使用，現雖施工中，但不能達成聯結其
    他道路通至台北市之計畫目的，未依原核定興辦事業使用，
    原告得依土地法219 條第1 項第1 、2 款及都市計畫法第83
    條第2 項，請求照徵收價額收回；如因闢成道路無法收回，
    原告得依司法院釋字第534 號解釋，請求補償不能收回土地
    及精神上之損失。又系爭4 筆土地，因徵收錯誤而撤銷徵收
    ，其違法徵收致原告長期無法使用土地，損失非淺，原告得
    合併請求損失補償。原告早已聲請照價收回系爭15筆土地，
    被告否准，訴願決定維持原處分，均屬違法等情。先位聲明
    求為撤銷訴願決定及原處分，並命被告准由原告收回系爭15
    筆土地，補償系爭4 筆土地撤銷徵收損失2,231,900 元之判
    決。備位聲明求為命被告補償因公益不能收回土地之損失4,
    583,793 元，及因而造成精神耗損5,000,000 元之判決。
二、被告則以：系爭15筆土地，依土地徵收計畫書所載計畫進度
    「預定96年10月開工，98年6 月完工」，未屆至呈經核准之
    計畫期限，且據需地機關龜山鄉公所函報已開闢道路完成，
    顯不符土地法第219 條及都市計畫法第83條得聲請收回之規
    定。又原告就已辦理撤銷徵收之系爭4 筆土地無請求損失補
    償之依據，且與本案土地收回無涉等語，求為判決駁回原告
    之訴。
三、按土地徵收條例第61條規定：「本條例施行前公告徵收之土
    地，其申請收回，仍依施行前之規定辦理。」行為時土地法
    第219 條第1 項規定：「私有土地經徵收後，有左列情形之
    一者，原土地所有權人得於徵收補償發給完竣屆滿1 年之次
    日起5 年內，向該管市、縣地政機關聲請照徵收價額收回其
    土地：一、徵收補償發給完竣屆滿1 年，未依徵收計畫開始
    使用者。二、未依核准徵收原定興辦事業使用者。」行為時
    都市計畫法第83條規定：「依本法規定徵收之土地，其使用
    期限，應依照其呈經核准之計畫期限辦理，不受土地法第21
    9 條之限制。不依照核准計畫期限使用者，原土地所有權人
    得照原徵收價額收回土地。」核行為時都市計畫法第83條，
    係就依都市計畫法徵收之土地，需用土地人不依照計畫期限
    使用土地，被徵收土地所有權人行使收回權時，其使用土地
    之期限，應依照徵收土地「呈經核准之計畫期限」為準而設
    規定。法條明示不受土地法第219 條之限制，乃在排除行為
    時土地法第219 條第1 項第1 款「徵收補償發給完竣屆滿1
    年，未依徵收計畫開始使用」規定之適用。合先指明。
四、查系爭15筆土地經台灣省政府依都市計畫法第48條規定，於
    80 年5月13日以80府地2 字第62701 號函核准徵收，交由桃
    園縣政府以80年5 月14日80府地重字第86024 號公告，有核
    准徵收函及公告影本在原處分卷為證。其公告徵收在土地徵
    收條例施行前，依同條例第61條規定，原告申請收回土地，
    應依施行前之規定辦理，併參照前述規定及說明，應適用行
    為時土地法第219 條第1 項第2 款，或都市計畫法第83條之
    規定。原告主張其得依土地徵收條例第9 條、第26條、第61
    條，及土地法第219 條第1 項第1 款規定收回土地，自非可
    採。
五、是本件之爭執，在於：
  (一)本件是否有行為時土地法第219 條第1 項第2 款「未依核准
    徵收原定興辦事業使用」，或都市計畫法第83條「不依照核
    准計畫期限使用」之情事？
  (二)原告請求損失補償，有無理由？
六、經查：
  (一)依系爭15筆土地經核准徵收之計畫書（原處分卷第15頁）所
    示，徵收土地之原因為開闢林口特定區外13-30M都市○○道
    路需用，興辦事業之性質為交通事業。可知系爭15筆土地如
    經闢建為道路使用，即無「未依核准徵收原定興辦事業使用
    」之情形。查林口特定區外13-30M都市○○道路分期辦理，
    本件徵收屬第4 期，為兩造所不爭。依需地機關桃園縣龜山
    鄉公所95年11月1 日桃龜鄉城字第0950032676號函略謂，系
    爭15筆土地所在位址已開闢道路完成（被告答辯狀附件13）
    ，又參證原告於準備程序時陳述本件工程（第4 期）尚在施
    工，於言詞辯論時提出開闢道路之照片，顯見系爭15筆土地
    徵收後，確依核准徵收原定興辦事業使用。至於原告所稱計
    畫道路最末（第5 ）期先行施工，止於私人科技園區，不能
    通達台北，路底有水路，路旁有水電管線等情，姑不論仍闢
    為道路，非「未依核准徵收原定興辦事業（道路交通）」可
    比，況且與本件（第4 期）無關。是原告主張本件有行為時
    土地法第219 條第1 項第2 款「未依核准徵收原定興辦事業
    使用」之情事，並不可採。
  (二)系爭15筆土地經依都市計畫法第48條規定徵收，依核准徵收
    之計畫書（原處分卷第16頁）所示，計畫進度為「預定96年
    10月開工，98年6 月完工」。現時仍在呈經核准之計畫期限
    內，且依原告陳述需地機關正在施工中，即無「未依照核准
    計畫期限使用」之情事。原告依行為時都市計畫法第83條第
    2 項規定申請收回系爭15筆土地，必於核准徵收之計畫期限
    屆至之後始得為之，竟於核准之計畫期限內申請收回，顯然
    不合。
  (三)原告對於系爭15筆土地被徵收，曾以未經變更都市計畫逕行
    徵收，及不具必要性、正當性等由，主張徵收處分違法，循
    序提起行政訴訟，經本院91年度訴字第2866號判決駁回，提
    起上訴，經最高行政法院93年度判字第1015號判決駁回（復
    提再審之訴，經本院93年度再字第62號判決駁回，提起上訴
    ，經最高行政法院96年度判字第1635號判決駁回），有調閱
    之本院91年度訴字第2866號、最高行政法院93年度判字第10
    15號卷足稽。現執相同事由主張徵收處分違法，與確定判決
    之確定力不合，自非所許（參照最高行政法院72年判字第33
    6 號判決）。況徵收處分是否適法，有無得撤銷或無效事由
    ，與本件判斷無關。原告主張系爭15筆土地之徵收處分違法
    違憲，為無效，其得照徵收價額收回土地，亦不可採。
七、原告申請收回系爭15筆土地，不合法定要件，被告否准，並
    無違誤，訴願決定維持原處分，亦無不合，原告訴請撤銷，
    為無理由。至於原告前以桃園縣政府為被告，訴請准予收回
    土地一案，經本院91年訴字第1463號判決撤銷訴願決定，係
    因認為該訴願決定以原告未為收回之申請而諭知不受理，顯
    有違誤，乃從程序上論斷撤銷該訴願決定，並未實體上審認
    原告收回權是否成立，有該判決正本影印本在卷可按。原告
    主張該判決已判斷原告收回權成立，並非可採。原告不合收
    回系爭15筆土地，因而不生土地已成道路，無從收回應予補
    償之問題。原告主張得依司法院釋字第534 號解釋，請求補
    償因公益不能收回土地之損失4,583,793 元，及因而造成精
    神耗損5,000,000 元，實非可採。
八、系爭4 筆土地原經徵收給予補償，嗣撤銷徵收由原告繳回補
    償費並取回土地（本院卷206 、207 頁原告附件5 之4 ）。
    在徵收補償後至取回土地期間，原告因徵收處分執行結果，
    本不得為土地之使用收益，難認受有不能使用之損失，其請
    求該期間每平方公尺20元計算之無法使用土地之損失，並無
    所據。原告所指司法院釋字第400 、425 、440 號解釋，均
    屬有關徵收補償之情形，系爭4 筆土地之徵收已給予補償，
    嗣撤銷徵收，原告因此請求補償，情形不同，原告執以為請
    求之依據，亦非可採。至謂違法徵收造成其損失，無非違法
    處分之侵害，涉國家賠償，無關被告否准收回系爭15筆土地
    之處分，原告合併起訴請求，非本院受理權限。是其請求被
    告補償撤銷徵收系爭4 筆土地所致之損失2,231,900 元，不
    能准許。
九、綜上說明，原告先位之訴及備位之訴均為無理由，應予駁回
    。
據上論結，本件原告之訴為無理由，依行政訴訟法第98條第1 項
前段，判決如主文。
中　　華　　民　　國　　96　　年　　12　　月　　14　　日
                  第八庭審判長法  官　蔡  進  田
                              法  官　蕭  忠  仁
                              法  官　王  碧  芳
上為正本係照原本作成。
如不服本判決，應於送達後20日內向本院提出上訴狀並表明上訴
理由，如於本判決宣示後送達前提起上訴者，應於判決送達後20
日內補提上訴理由書（須按他造人數附繕本）。
中　　華　　民　　國　　96　　年　　12　  月　  14　  日
            　　　　　　　　　書記官  徐  子  嵐
